【裁判字號】    89,台上,1578
【裁判日期】    890713
【裁判案由】    確認抵押債權不存在等
【裁判全文】
最高法院民事判決                              八十九年度台上字第一五七八號
    上  訴  人  乙○○
    被 上訴 人  甲○○
右當事人間請求確認抵押債權不存在等事件，上訴人對於中華民國八十八年五月二十
四日台灣高等法院台南分院第二審判決（八十七年度上字第六○一號），提起上訴，
本院判決如左：
    主  文
上訴駁回。
第三審訴訟費用由上訴人負擔。
    理  由
本件被上訴人主張：伊於民國八十六年五月間，因訴外人蔡素（伊之夫姐）欲向銀
行貸款，向伊請託提供伊所有如第一審判決附表（下稱附表）所示之土地及建物（下
稱系爭不動產）所有權狀正本、印鑑證明書正本及印鑑章，為向銀行洽辦第二順位抵
押借款之擔保，詎蔡素以自己之名義向上訴人借款，並以前開文件由上訴人委託代
書以伊為債務人而設定如附表所示之抵押權（下稱系爭抵押權），對此伊並不知情，
蔡素事後亦未告知，伊係於八十七年四月間向地政事務所申請謄本後，始知其情；
伊既未向上訴人借貸得款新台幣（下同）七十萬元，則系爭抵押權所擔保之債權不存
在，不生上訴人取得系爭抵押權之法效。縱認伊就系爭房地為擔保品應負表見代理之
授權人責任，但蔡素無權以伊名義借款或簽發票據，此並不在伊曾表見授與他人代
理權之事實之範圍內，蔡素擅以伊名義向他人借款或簽發票據，伊自不負授權人之
責任等情。求為確認兩造間如附表所示之抵押權及債權不存在，並塗銷系爭抵押權設
定登記之判決。
上訴人則以：被上訴人於八十六年五月間委由其夫姐蔡素持被上訴人所有系爭房地
之所有權狀正本、印鑑證明書正本、身分證影本資料及印鑑章等物件，代理被上訴人
向伊抵押借款七十萬元，伊以訴外人吳源祥開立之發票日八十六年五月三十一日面額
七十萬元之支票交付蔡素收訖兌領，並委由代書辦理系爭抵押權設定登記，系爭抵
押權之設定，直接對本人即被上訴人發生效力，自無疑義；系爭抵押權之設定，既由
蔡素持被上訴人之所有權狀正本、印鑑證明書正本、印鑑章及身分證影本資料，向
伊稱係代理被上訴人向伊抵押借款七十萬元，縱被上訴人否認曾授與蔡素代理權，
惟被上訴人由自己之行為表示以代理權授與他人，依民法第一百六十九條之規定，對
於伊應負授權人之責任等語。資為抗辯。
原審以：被上訴人之夫姐蔡素於八十六年五月間，持被上訴人交付之系爭房地之所
有權狀正本、印鑑證明書正本及印鑑章向上訴人借款，並提供前開資料交由上訴人委
託之代書設定系爭抵押權，又以被上訴人名義為發票人，簽發發票日八十六年五月二
十七日、面額七十萬元、未載到期日之本票一紙（下稱系爭本票）等情，為兩造所不
爭，並經蔡素證述屬實，堪信為真實。茲被上訴人主張：伊僅為提供系爭房地授權
為債務人蔡素設定抵押權之第三人即物上保證人，並未授權兼為抵押債務人，蔡素
未經其同意，擅以被上訴人為抵押債務人，及偽造簽發系爭本票云云，上訴人則辯
稱：系爭抵押借款係被上訴人委由蔡素持前開抵押權設定資料，代理被上訴人向上
訴人抵押借款七十萬元云云，兩造情詞各執。惟蔡素證稱：被上訴人並未授權伊兼
為抵押債務人云云，且上訴人未能舉證證明被上訴人確授與蔡素以被上訴人本人名
義借款之代理權；上訴人所謂，蔡素經被上訴人授與代理權，代理被上訴人向伊借
款七十萬元云云，即非有據。應再審究者，上訴人另辯稱：系爭抵押權之設定，既係
蔡素持系爭房地所有權狀正本、印鑑證明書正本、印鑑章及身分證影本資料向上訴
人表示係代理被上訴人向上訴人抵押借款七十萬元，被上訴人係由自己之行為表示以
代理權授與蔡素，依民法第一百六十九條之規定，對於上訴人自應負授權人之責任
云云，是否可採﹖惟查：(1)表見代理，係指代理人雖無代理權，因有可信其有代理權
之正當理由，遂由法律課以授權人責任之謂，由自己之行為表示以代理權授與他人者
，對於第三人應負授權人之責任，必須本人有表見之事實，足使第三人信該他人有代
理權之情形存在，且須以他人所為之行為，係在其曾經表示授與他人代理權之範圍內
，始足當之。我國人民將自己印章、不動產所有權狀等交付他人辦理特定事項者，比
比皆是，倘若該他人，除辦理特定事項外，其他以「本人名義」所為任何行為，均須
由本人負表見代理之授權人責任，未免過苛，勢將危害社會交易之安全。茲依證人蔡
素之證詞，本件非被上訴人簽發卷附本票為擔保，向上訴人借款，蔡素亦非以被
上訴人之名義向上訴人借款，依上說明，自無表見代理之適用。(2)被上訴人既僅提供
系爭房地所有權狀、印鑑證明書及印鑑章予蔡素，資為蔡素辦理借款之擔保，此
被上訴人表見之事實，蔡素違反被上訴人之授權意思，擅自以被上訴人名義向他人
借款之擔保品時，被上訴人就其所有物充為擔保品之事實，固應負表見代理之授權人
之責任，但此被上訴人所表見之事實，並無以被上訴人之名義向他人借款或者簽發票
據之情形，自不在其表見事實之授與他人代理權之範圍內，蔡素擅以被上訴人之名
義向他人借款或者簽發票據，就此被上訴人自不負授權人之責任。(3)蔡素固持被上
訴人交付之前開抵押權設定資料向上訴人借款，並設定系爭抵押權，然蔡素已證稱
：當初伊向上訴人借款時，有向上訴人表明係伊要借款，嗣因代書向伊說房地是被上
訴人所有，故要伊在本票上簽上「甲○○」之名字，伊才會在本票上將被上訴人之名
字填載上去，並將本票交給代書云云，參諸證人許國維即承辦系爭抵押權設定之代書
證稱：當初是上訴人帶伊去台南市○○街一家文具店一位婦人處（經指認係蔡素）
拿所有權狀、印鑑證明及身分證影本等設定資料回代書處辦理，當時伊是依習慣直接
以房地所有權狀上之所有權人為債務人，當時伊只問蔡素欲設定之金額為若干云云
，足認蔡素持前開資料向上訴人借款時，並無以被上訴人名義為借款之意思表示，
僅係上訴人委請之代書許國維依其作業習慣，即將系爭房地所有人之被上訴人填載為
抵押債務人而為系爭抵押權之設定。蔡素既未以本人即被上訴人名義為借款之意思
表示，系爭本票係蔡素應上訴人所委代書之要求，而補載被上訴人姓名，自難因上
訴人委請之代書誤以被上訴人為抵押債務人，即謂被上訴人應負授權人責任，自無表
見代理之適用。被上訴人既未授權蔡素以其名義向上訴人借款，復無由自己之行為
表示以代理權授與蔡素，或知蔡素表示為其代理人而不為反對之表示，而應負授
權人之責任，是以蔡素向上訴人借貸七十萬元之行為，自不對被上訴人發生效力。
兩造間既無消費借貸之債權債務關係，則系爭抵押權亦因無擔保債權而失所附麗。從
而被上訴人訴請確認兩造間如附表所示抵押權及債權不存在，並本於物上請求權，請
求上訴人塗銷系爭抵押權，應予准許。因而維持第一審所為上訴人敗訴之判決，駁回
上訴人之上訴。經核並無違誤。至原判決贅列其他理由，與判決之結果不生影響。上
訴人猶執前詞，指摘原判決為不當，求予廢棄，非有理由。
據上論結，本件上訴為無理由，依民事訴訟法第四百八十一條、第四百四十九條第一
項、第七十八條，判決如主文。
中      華      民      國    八十九    年      七      月     十三     日
                              最高法院民事第三庭
                                  審判長法官  范  秉  閣
                                        法官  朱  建  男
                                        法官  許  澍  林
                                        法官  鄭  玉  山
                                        法官  陳  淑  敏
      右正本證明與原本無異
                                              書  記  官
中      華      民      國    八十九    年      七      月    三十一    日


司法院資訊處製作；財團法人民間司法改革基金會備份。
